【裁判字號】    94,簡上,34
【裁判日期】    950406
【裁判案由】    給付票款
【裁判全文】
臺灣板橋地方法院民事判決              94年度簡上字第34號
上  訴  人  甲○○
                        號
訴訟代理人  石明陽
被上 訴 人  台灣土地銀行股份有限公司
法定代理人  丙○○
訴訟代理人  乙○○
上列當事人間請求給付票款事件，上訴人對於中華民國93年11月
30日本院板橋簡易庭92年度板簡字第958 號第一審判決提起上訴
，經本院於95年3月22日言詞辯論終結，判決如下：
    主  文
上訴駁回。
第二審訴訟費用由上訴人負擔。
    事  實
甲、上訴人方面：
    上訴人於言詞辯論期日未到場，據其於準備程序到場所為之
    聲明及陳述如左：
一、聲明：求為判決：(一)原判決廢棄。(二)駁回被上訴人在第一審
    簡易之訴。
二、陳述：除與原判決記載相同者，茲引用之外，補稱：
  (一)被上訴人依法應證明其確實執有系爭支票，並應證明系爭支
    票確實為上訴人所簽發：被上訴人於原審並未提出系爭支票
    原本，原審亦未對被上訴人行使闡明權，命其提出系爭支票
    原本，僅以其提出系爭支票及退票理由單影本各一件為證，
    即認定其為執票人，而得行使支票上之權利，顯有違誤。
  (二)被上訴人理應證明系爭支票確實係上訴人所簽發，否則，即
    應受敗訴之不利益，然原審卻未命被上訴人證明系爭支票確
    係上訴人所簽發，反而令上訴人負責證明印鑑被盜用之事實
    ，實有違誤。又系爭支票確非上訴人所簽發，請命被上訴人
    陳明其究係從何處、自何人取得系爭支票，以查明其取得系
    爭支票是否有惡意或重大過失，並有無相當之對價。如被上
    訴人陳明係自第三人處取得，亦請命其陳明究係何人，以便
    繼續追查其係自何人處取得系爭支票。如被上訴人不願或不
    能陳明，則應為其不利益之判決。
  (三)上訴人於原審自始至終均抗辯系爭支票係被偽造的，則被上
    訴人所執系爭支票是否確為上訴人所簽發，即應由被上訴人
    負舉證責任，原審持變態事實應由主張者負舉證責任之見解
    ，認應由上訴人就抗辯被上訴人所執之系爭支票係訴外人丁
    ○○所偽造之事實，負舉證責任，顯然違背法令。
  (四)系爭支票之空白用紙固為上訴人向付款人「新店地區農會烏
    來分部」所領用，其上蓋用之上訴人名義之印章亦可能係上
    訴人所用之印鑑章。惟因上訴人未再經營事業，早已不需使
    用支票，故將空白支票用紙連同印鑑章委託訴外人即兄嫂戊
    ○○持至台北縣烏來鄉褔山村屯鹿71號深山內保管，復因於
    深山內遭竊盜之機率可謂微乎其微，以致兄嫂未將之分開放
    置，此乃極為符合常情之舉。原審判決未斟酌實際情況逕為
    「依一般經驗法則，空白支票或存摺應與印鑑分開放置，以
    免一同遭竊時被盜開支票或盜領存款，蒙受損失，被告辯稱
    空白支票與印鑑一併遭竊云云，顯與事理有違」之推論，才
    屬有違事理。
  (五)至於上訴人之兄嫂戊○○所以始終未向付款人辦理掛失止付
    手續，乃因不諳法律，不知利害之緣故，何能認為「與常情
    不符」。且因嗣後上訴人之兄嫂戊○○知悉系爭支票遭竊後
    ，訴外人丁○○已承認為伊所竊，並表示有意解決，故上訴
    人之兄嫂戊○○念在訴外人丁○○係伊弟媳，乃不忍揭發，
    亦未告知上訴人，迨其後訴外人丁○○無力處理債務，逃逸
    無蹤，戊○○始不得已而具狀向台灣台北地方法院檢察署告
    發。因此，上訴人所以迄今仍未向付款人辦理掛失手續，實
    乃因知悉遭竊太晚，亦無辦理掛失止付手續的實益之緣故。
  (六)又由訴外人戊○○早已在被上訴人起訴前之92年3 月24日即
    向台灣台北地方法院檢察署對訴外人丁○○提出告訴，惟因
    訴外人丁○○無力處理債務，早已逃逸無蹤，現正因該案被
    台灣台北地方法院檢察署通緝中尚未到案，更足以推知系爭
    支票應確係訴外人丁○○所盜開，毫無可疑，否則如訴外人
    丁○○未竊取「空白支票用紙」及印鑑章，則伊何不到案陳
    明，而須逃逸他去，致遭通緝？另關於慶凌工業股份有限公
    司（以下簡稱慶凌公司）負責人丁○○致上訴人之存證信函
    乃係早在被上訴人起訴前之91年11月21日既已寄發，且其上
    蓋有訴外人丁○○之私章，並非上訴人臨訟而與訴外人丁○
    ○串通所捏造，衡情自屬可信，斷無因被上訴人空口否認即
    認不實之理，則依上開存證信函所載：「本人並表示冒用台
    端（即上訴人）之名義及支票作為業務、借貸等金錢之往來
    ，均未經台端（即上訴人）同意下行為」等語，亦足以認定
    系爭支票確係訴外人丁○○所偽造無疑。
  (七)被上訴人收受系爭支票本應查明系爭支票所附統一發票及合
    約書是否為真正，上訴人根本非「台北市○○區○○路政大
    一街386 號政大集合住宅」、「CL-102油壓直接沈箱昇降雙
    層停車組」之業主，被上訴人收受系爭支票時，僅須稍加調
    查即可得知。又該合約書內並無任何一次應付工程款之金額
    為1,155,800 元，惟系爭支票及所附統一發票之金額卻為1,
    155,800 元，可見被上訴人收受系爭支票顯有重大過失，被
    上訴人並非善意執票之第三人，無依票據法規定應受合理保
    障之可言，蓋票據偽造與票據善意受讓毫無關係之故。
三、證據：除援用第一審所提證據外，並聲請訊問證人戊○○。
乙、被上訴人方面：
一、聲明：求為判決駁回上訴。
二、陳述：除與原判決記載相同者，茲引用之外，補稱：
  (一)上訴人雖主張系爭支票係遭訴外人丁○○竊取盜開云云。惟
    卻怠於向金融機關辦理掛失，待被上訴人主張權利並提示票
    據時，始為遭盜用之抗辯，依常情推論，並不合理。況系爭
    支票係上訴人向金融機關所領用，且蓋用的印鑑亦是當初上
    訴人與金融機關約定之支票取款印鑑，此上訴人並不爭執，
    應可視為真正，則依金融機關支票存款約定事項所示，支票
    及印章皆為真正，且支票上之印鑑係存戶與金融機關約定往
    來取款之依據，見票視同存戶親自為付款之意思表示，上訴
    人既依約定條款留存取款印鑑，自應擔當付款責任，怎可以
    印章遭盜用一辭為理由來規避付款責任，且印章如遭竊取盜
    用，亦應通知往來金融機關變更存款印鑑，上訴人又未向金
    融機關掛失並變更印章，顯然未盡到帳戶善良管理人之責。
    以此抗辯事由來對抗執票人，顯非真實，不足為採。至於上
    訴人雖提出訴外人丁○○所寄發之存證信函為證，然被上訴
    人否認上開信函之真實性，上訴人復未證明確係訴外人丁○
    ○所撰及內容之真實性，且訴外人丁○○目前又在通緝中，
    無法到庭作證，亦尚未經法院宣告罪刑確定，自難據以認定
    上訴人所辯屬實，是上訴人所為系爭支票遭盜用之抗辯，顯
    不足採。
  (二)再者，緣第三人慶凌公司前向被上訴人申請墊付國內票款融
    資，額度共計5,000,000 元，額度內可循環動用，經立有本
    票1 紙為證。而系爭支票係第三人慶凌公司於91年分2 次（
    91 年8月22日貼現應收客票2 紙，1 紙發票人為上訴人，另
    1 紙發票人為陳宋來，共計1,695,500 元，並撥貸1,700,00
    0 元；91年10月17日貼現應收客票1 紙共計1,385,087 元，
    並撥貸1, 400,000元）向被上訴人申請票款貼現融資後，所
    轉讓予被上訴人的。而由同為上訴人名義票據貼現明細表可
    知，上訴人與第三人慶凌公司間票據往來關係由來已久，自
    第1 張票據貼現始於89年12月20日便可窺之。因此，上訴人
    抗辯系爭支票係遭盜開云云，顯非真實，並不足採。關於系
    爭支票乃係被上訴人支付對價後，由第三人轉讓予被上訴人
    而取得，其融資對價關係過程完備，被上訴人係善意執票第
    三人，依票據法規定自應受合理之保障。
  (三)又依上訴人於另案庭訊時所表示，與訴外人戊○○係屬親屬
    親屬關係，且自承稱將支票及印鑑置於訴外人戊○○所居住
    之地時，已知悉訴外人戊○○有時會使用上訴人的支票，而
    上訴人自己因工程需要，偶爾也會使用這些支票，甚且表示
    只要訴外人戊○○開立之支票經提示並兌現者，伊沒有什麼
    關係，並不會告她，參以上訴人所有之印鑑及支票，係屬個
    人重要之物品，理當自己妥當保管，詎上訴人將之均交由訴
    外人戊○○保管，若非有以代理權授與訴外人戊○○簽發支
    票之事實，訴外人戊○○又豈能有長期使用該帳戶支票之理
    ？是由上訴人的行為以觀，已有表示以簽發支票之代理權授
    與訴外人戊○○之事實甚為明確，縱有無授權其簽發支票辦
    理融資為代理權之限制，然被上訴人因無從得知，亦不得據
    以對抗被上訴人，則上訴人自不得執此主張免除其發票人應
    付票款之責任。
  (四)此外，本件倘訴外人丁○○確如上訴人所言大量盜開支票，
    則上訴人對於支票大量遺失，何有不予聞問之理，甚至還陸
    續請領空白支票？此由同為上訴人名義票貼兌現明細表可窺
    知，訴外人丁○○自89年即提出上訴人名義票據作為貼現融
    資之用，陸陸續續共有22張，且如訴外人丁○○或戊○○大
    量盜用上訴人之票據卻又與上訴人長期使用資金不相衝突，
    即與常情有所未合。故上訴人任由訴外人戊○○長期使用上
    開帳戶之支票，顯係授權戊○○簽發上開帳戶內支票，上訴
    人之行為已足使善意第三人相信上訴人以代理權授與訴外人
    戊○○，核其情形，自足以認係由自己行為表示以代理權授
    與他人，上訴人自應負授權之責，是以被上訴人主張上訴人
    應負發票人之責任，請求上訴人給付票款及利息，應屬有據
    。
三、證據：除援用第一審所提證據外，並補提系爭支票票貼經過
    流程相關文件（包括託收客票明細表、統一發票、合約書、
    請領貸款書、放款支付計算書各2 份）共10紙、授權書、保
    證人同意書、借款人同意書、本票各1 紙、上訴人名義票據
    貼現明細表1 紙、客戶歷史交易明細查詢9 紙為證。
丙、本院依職權調閱本院94年度簡上字第33號歷審卷及向台灣台
    北地方法院檢察署調閱92年度偵字第24107 號偵查卷、向台
    灣票據交換所、台北縣新店地區農會查詢票據提示資料、向
    台北市文山區第二戶政事務所調取丁○○申辦印鑑證明之資
    料、向台北縣新店地區農會查詢上訴人系爭支票帳戶開戶及
    領用支票情形。
    理  由
一、上訴人於言詞辯論期日未到場，經核並無民事訴訟法第386
    條所列各款情形，爰依被上訴人之聲請，由其一造辯論而為
    判決。
二、本件被上訴人起訴主張：執有由上訴人簽發、付款人為新店
    地區農會烏來分部、發票日分別為91年12月18日及92年2 月
    15日、票面金額分別為新台幣（下同）895,500 元及1,385,
    087 元、票號分別為FA0000000 、FA0000000 號之支票二紙
    （以下簡稱系爭支票）。詎分別於91年12月18日及92 年2月
    17日提示，均因上訴人存款不足而遭退票，爰本於票據之法
    律關係，提起本訴，求為判決命上訴人給付2,280,587 元，
    及其中895,500 元自91年12月18日起，其中1,385,087 元自
    92年2 月17日起均至清償日止，按年息百分之六計算之利息
    等語。
三、上訴人則以：上訴人向新店地區農會烏來分部所請領之空白
    支票簿，係由訴外人即上訴人之兄嫂戊○○保管，置於訴外
    人戊○○經營之養鱒魚場，以供支付貨款使用。詎訴外人戊
    ○○之弟媳丁○○竟趁訴外人戊○○不知之情況下，竊取號
    碼50401 至50417 號之空白支票共17張後，冒用上訴人名義
    偽簽發系爭支票行使。茲訴外人戊○○業以訴外人丁○○涉
    嫌竊盜、偽造文書等罪嫌向台灣台北地方法院檢察署提出告
    訴，刻由檢察官偵查中，且訴外人丁○○亦於致上訴人之存
    證信函中表示與上訴人並無業務往來及支票之開立，並自承
    冒用上訴人之名義及支票作為業務借貸等金錢之往來，均係
    未經上訴人同意下之行為，故系爭支票係被偽造，上訴人自
    不負任何票據上之責任云云置辯。
四、被上訴人主張執有系爭支票提示竟遭退票之事實，業據提出
    與所述相符之系爭支票暨退票理由單影本各2 紙為證，上訴
    人對於系爭支票係伊所請領，且支票上之印章係屬真正之事
    實並不否認，惟辯稱系爭支票係遭他人（指訴外人丁○○）
    所盜開，非伊所為，並以前詞置辯。是以本件所應審酌者，
    乃在於系爭支票是否遭他人所盜開？上訴人應否負票據責任
    ？
五、按當事人主張有利於己之事實，就其事實有舉證之責任，民
    事訴訟法第277 條前段定有明文。又事實有常態與變態之分
    ，其主張常態事實者無庸負舉證責任，反之，主張變態事實
    者，則須就其所主張之事實負舉證責任。而支票為無因證券
    ，執票人行使票據上權利，就支票之取得，有無正當原因，
    或有無對價關係，不負證明之責。又發票人欄之印章如為真
    正，即應推定該支票亦屬真正。申言之，得據以判斷該支票
    係為發票人作成。倘主張其印章係被盜用時，因印章由本人
    或有權使用之人蓋用為常態，由無權使用之人蓋用為變態，
    則該被盜用之事實，按諸舉證責任分配原則，即轉應由主張
    該變態事實之當事人負舉證責任，最高法院90年度台上字第
    2308號、70年度台上字第4339號、69年度台上字第3428號、
    第1300號判決明揭此旨。本件上訴人固抗辯稱系爭支票係遭
    訴外人丁○○竊取盜開云云，惟參酌被上訴人所提出之系爭
    支票及退票理由單，系爭支票係因上訴人於新店地區農會烏
    來分部之支票存款帳戶存款不足而遭退票，退票理由單並未
    註記「印鑑不符」文字，且上訴人亦未否認系爭支票上之印
    章為真正，而僅抗辯遭盜用云云，是依前開最高法院判決見
    解，自應由上訴人就「系爭支票確係遭訴外人丁○○所竊取
    而盜開」之此一變態事實，負舉證責任。
六、上訴人就其前揭所辯，固據提出台灣台北地方法院檢察署通
    知、台北市政府警察局信義分局書函暨台北信義郵局第516
    號存證信函（以上皆影本）各一紙，並引證人戊○○之證詞
    為證。然查：
  (一)依上訴人所提出之台灣台北地方法院檢察署通知、台北市政
    府警察局信義分局書函，雖可證明訴外人戊○○已向台灣台
    北地方法院檢察署對訴外人丁○○提出竊盜告訴，惟迄至本
    件言詞辯論終結時止，台灣台北地方法院檢察署檢察官尚未
    對訴外人丁○○提起公訴，法院亦未就訴外人丁○○竊取空
    白支票及印章之行為宣告罪刑，自尚難憑此即認系爭支票確
    係遭訴外人丁○○所盜開。至上訴人雖又提出訴外人丁○○
    所寄發之存證信函載明「本人並表示冒用台端（即上訴人）
    之名義及支票作為業務借貸等金錢之往來，均未經台端（即
    上訴人）同意下行為」云云，惟姑不論上開存證信函之真正
    業為被上訴人所否認，且上訴人復未舉證以實其說，已難遽
    認其所載內容為真。更何況，參酌卷附訴外人丁○○親自申
    請印鑑證明時所為簽名（見本院卷第65頁至67頁）之書寫方
    式，明顯與上開存證信函內容之筆觸、寫法有所不同，亦難
    認係屬同一人所為，是故上開存證信函亦顯不足為有利上訴
    人之憑據甚為明確。
  (二)再者，證人戊○○雖於本院準備程序時到庭證稱：訴外人丁
    ○○在退票前一天就有打電話給伊，說支票是她偷用的云云
    。惟另觀之證人戊○○於該日作證時亦稱91年退票前上訴人
    在農會的聯絡電話是留伊的住處電話，當時伊接到農會的電
    話說今天有票進來錢不夠退票，伊很驚訝等語，顯然前後相
    互矛盾，蓋如證人所言屬實，則衡諸常情，訴外人丁○○既
    於退票前一天主動打電話給證人戊○○，理應會告知已無法
    支付票款之情，則證人戊○○既已事先知悉，又焉會於次日
    接到農會通知電話時大感驚訝？此顯有違常情，可徵證人戊
    ○○所言不實。抑且證人戊○○復稱那段時間都無使用上訴
    人的支票以及伊從無用過上訴人的支票云云，亦均與被上訴
    人所提出為上訴人所不否認之票貼兌現明細表、證人戊○○
    自己於另案（本院94年度簡上字第33號）所為證言（之前伊
    曾經用過）有所不符，益見渠所稱應屬虛詞，不足為採。是
    上訴人引證人戊○○之證詞而為抗辯，亦難認屬有據。
  (三)更何況，復查訴外人丁○○先後持以上訴人名義簽發之支票
    向被上訴人辦理貼現者，共有22紙，其中屬於支票號碼1006
    8 至10096 號者有19紙（均已兌現），屬於支票號碼50404
    起至50416 號者有3 紙（均未兌現），有被上訴人提出之票
    貼兌現明細表1 件可證，復為上訴人所不爭執，堪信為真實
    。準此，關於支票號碼10068 至10096 中之19紙支票，茍上
    訴人未授予訴外人丁○○代理簽發之權限，則按理上訴人即
    斷無於空白支票用罄後，再重新領取50401 至50417 號等空
    白支票之理。由此當知，訴外人丁○○簽發支票號碼10068
    至10096 號中之19紙支票，應係經上訴人授予代理權，則訴
    外人丁○○既得大量使用支票號碼10068 至10096 號中之19
    紙空白支票，衡情又何需竊取支票號碼50401 至50417 號共
    17紙空白支票呢？依此可見，上訴人前揭所辯，更屬無據。
    職是，綜前述，上訴人所為系爭支票係遭盜用之抗辯，僅依
    其所提出之事證，顯然尚難採信為真實。
七、末按「發票人應按支票文義擔保支票之支付」；「執票人向
    支票債務人行使追索權時，得請求自為付款提示之日起之利
    息，如無約定利率者，依年利六厘計算」，票據法第126 條
    及第133 條分別定有明文。承前所述，上訴人既無法證明系
    爭支票係遭他人所盜開，則參諸前揭說明及首揭規定意旨，
    即需按支票文義擔保支票之支付，負有給付票款之義務。從
    而，被上訴人本於票據之法律關係，請求上訴人給付票款2,
    280,587 元，及其中895,500 元自91年12月18日（即提示日
    ）起，其中1,385, 087元自92年2 月17日（即提示日）起均
    至清償日止，按年息6%計算之利息，為有理由，應予准許。
    又就民事訴訟法第427 條第1 項至第4 項訴訟適用簡易程序
    所為被告（即上訴人）敗訴之判決，應依職權宣告假執行及
    法院得依職權宣告被告預供擔保而免為假執行，同法第389
    條第1 項第3 款、第392 條第2 項分別定有明文。是則原審
    判命上訴人如數給付，並依職權宣告假執行及上訴人預供擔
    保得免為假執行，於法並無違誤。上訴意旨指摘原判決不當
    ，求予廢棄改判，為無理由，應予駁回其上訴。
八、上訴人雖又聲請訊問證人丁○○，惟亦自承無法陳報證人丁
    ○○之確實住居所，甚且不否認證人丁○○目前因案通緝中
    ，顯然無從通知作證，併此敘明。
九、據上論結，本件上訴為無理由，依民事訴訟法第436 條之1
    第3 項、第449 條第1 項、第78條，第463 條、第385 條第
    1 項前段，判決如主文。
中    華    民    國    95    年    4     月    6     日
                  民事第一庭    審判長法  官 李世貴
                                      法  官 許瑞東
                                      法  官 黃若美
以上正本證明與原本無異
本件當事人須以本判決適用法律顯有錯誤為上訴理由時，始得於
本判決送達後20日內向本院提出上訴狀，如已於本判決宣示後送
達前提起上訴者，應於判決送達後10日內補具上訴理由（均按他
造當事人之人數附繕本），並經本院許可後方得上訴最高法院。
中    華    民    國    95    年    4     月    6     日
                                      書記官 傅明華


司法院資訊處製作；財團法人民間司法改革基金會備份。
